臺灣高等法院臺南分院民事判決
111年度重家上字第7號
上  訴  人  黃肇文  
訴訟代理人  蔡文斌律師
            林冠廷律師
            李明峯律師
被  上訴人  黃愛桂  
            黃愛淳  
            黃博文  
共      同
訴訟代理人  施承典律師
            李玲玲律師
上列當事人間請求移轉登記事件，上訴人對於中華民國111年1月
27日臺灣臺南地方法院110年度重家繼訴字第22號第一審判決提
起上訴，並為訴之追加，本院於111年8月10日言詞辯論終結，判
決如下：
    主  文
上訴及追加之訴均駁回。
第二審訴訟費用（含追加之訴部分）由上訴人負擔。
    事實及理由
壹、程序部分
　　按在第二審為訴之變更或追加，非經他造同意，不得為之，
    但請求之基礎事實同一者，不在此限，民事訴訟法第446條
    第1項、第255條第1項第2款定有明文。查，上訴人於原審主
    張依同意書（第三人利益契約）及「媽媽交待事項」之法律
    關係，先位聲明求為判決被上訴人應將坐落臺南市○區○○段0
    00地號土地，面積3,501平方公尺，權利範圍：公同共有10
    分之4，及同段000之0地號土地，面積99平方公尺，權利範
    圍：公同共有10分之4，移轉登記予上訴人。於本院先位部
    分追加依借名登記之法律關係為同一請求，而其主張之事實
    為被上訴人於民國95年10月4日簽立之同意書，及兩造之被
    繼承人黃侯榭榴交待事項，均同意由上訴人單獨繼承000及0
    00-0地號等2筆土地，而000及000-0地號土地之權利範圍10
    分之4僅係為了避稅而借名登記於黃金岱名下，故請求被上
    訴人應將上開2筆土地，權利範圍：公同共有10分之4部分，
    移轉登記為上訴人所有，核其請求之基礎事實同一，參照上
    開規定，其所為追加應予准許，首予敘明。
貳、實體部分　　
一、上訴人主張：兩造為兄弟姊妹，母親黃侯榭榴、父親黃金岱
    先後於104年11月8日、105年8月16日死亡，遺產分割事件現
    由臺灣臺南地方法院（下稱臺南地院）另案審理中。黃侯榭
    榴於95年10月3日委請訴外人許永明律師立代筆遺囑，內容
    略為：「因生前曾將坐落臺南市○○段000地號土地贈與兒子
    黃博文，曾將坐落臺南市○○區○○○段000○0○000○0○000○0地號
    3筆土地贈與女兒黃愛桂、黃愛淳2人，本人為求財產分配之
    公平性，特將本人所有坐落臺南市○○段000地號土地之所有
    權，全部指定由兒子黃肇文一人單獨繼承…，請全體繼承人
    於本人死亡後確實遵守，不得產生任何糾紛」。且於翌日由
    許永明律師擬妥一份同意書（下稱系爭同意書），內容略為
    ：「黃侯榭榴之繼承人黃博文受贈○○段000地號土地及其上
    建物，黃愛桂、黃愛淳2人已受贈臺南市○○區○○○段000○0○00
    0○0○000○0地號等3筆土地，為求財產分配公平性，繼承人黃
    金岱、黃肇文、黃博文、黃愛桂、黃愛淳等人同意黃侯榭榴
    所遺留000地號土地之所有權全部，由黃肇文一人單獨繼承
    。」，並由黃金岱及黃愛淳、黃愛桂、黃博文等4人親自簽
    名，由許永明律師擔任見證人及用印，故000地號土地已確
    認應由伊單獨取得。嗣於97年1月間，黃侯榭榴基於節稅將0
    00地號土地權利範圍10分之4，以夫妻贈與之方式移轉登記
    在黃金岱名下，而由伊與黃金岱成立借名登記契約。伊於10
    2年底在000地號土地上設立○○實業股份有限公司（下稱○○公
    司）後，黃金岱與兩造就兩造母親交代事項，亦即黃侯榭榴
    所分配之財產達成書面之協議，內容略為：「⒈臺南市○○路0
    段000號是公厝，所有出外回來的人都可以住，如有出售，
    賣掉淨額分4份，每人1份…。⒉○○（游泳池、羽球館）由肇文
    負責經營…盈虧均由4人均分…。⒊○○（幼稚園及○○路9間出租
    樓房）租金收入、支出由愛桂管理…。⒋○○(○○段000、000之0
    、000之0及其他因分割增加地號）：由肇文自有資金設立，
    盈虧由肇文自行負責，各人無異議」（下稱媽媽交待事項）
    ，本意是在確認公厝及兩造各自所獲得分配之財產權及管理
    權之歸屬，可證000地號土地之所有權全部應分歸予伊。000
    地號土地嗣於105年1月18日經地政機關逕分割出同段000之0
    地號（下稱000-0地號土地，與分割後000地號土地合稱系爭
    土地，分割前000地號土地則稱為原000地號土地）。黃侯榭
    榴所保留之系爭土地權利範圍10分之6，已由伊持遺囑辦妥
    繼承登記；借名登記在黃金岱名下之權利範圍10分之4，已
    由黃愛桂於106年1月24日辦妥繼承登記。系爭「同意書」為
    第三人利益契約，伊得請求被上訴人將系爭土地權利範圍公
    同共有10分之4移轉登記為伊所有。又依「媽媽交待事項」
    ，被上訴人有義務配合將系爭土地權利範圍公同共有10分之
    4移轉登記予伊所有。退步言之，伊已以111年5月9日民事準
    備狀終止借名登記契約，被上訴人應將系爭土地權利範圍公
    同共有10分之4移轉給伊。為此先位依系爭同意書、媽媽交
    代事項、借名登記之法律關係，請求被上訴人應將系爭土地
    ，權利範圍公同共有10分之4，移轉登記予上訴人。備位依
    民事訴訟法第247條第1項、「系爭同意書」、「媽媽交代事
    項」之法律關係，求為確認兩造公同共有系爭土地，權利範
    圍10分之4，為上訴人所有（原審為上訴人敗訴之判決，上
    訴人聲明不服，提起上訴），並聲明：（一）原判決廢棄。
    （二）先位：被上訴人應將兩造公同共有坐落臺南市○區○○
    段000地號土地（面積3,501平方公尺，權利範圍10分之4）
    ，及同段000之0地號土地（面積99平方公尺，權利範圍10分
    之4）移轉登記予上訴人。（三）備位：確認兩造公同共有
    坐落臺南市○區○○段000地號土地（面積3,501平方公尺，權
    利範圍10分之4），及同段000之0地號土地（面積99平方公
    尺，權利範圍10分之4）為上訴人所有。
二、被上訴人辯以：黃侯榭榴於97年1月22日將系爭土地權利範
    圍10分之4贈與黃金岱，並已辦理所有權移轉登記，該應有
    部分已成為黃金岱之遺產。又黃金岱遺物中留有一張其在97
    年2月25日所寫「處理不動產交代文」，提及兩造父母都希
    望系爭土地及兩人遺留土地由4名子女平均繼承，非如上訴
    人所主張父母決定系爭土地由其單獨繼承。伊等並未於「媽
    媽交代事項」上簽名，難認為真正。系爭同意書並非真正，
    且非第三人利益契約，亦無借名登記契約存在，系爭土地應
    有部分10分之4自應由兩造共同繼承，上訴人訴請移轉登記
    或確認對該應有部分之所有權，自屬無據。原審為上訴人敗
    訴之判決，並無不合，並答辯聲明：上訴及追加之訴均駁回
    。 
三、兩造不爭執事項（見本院卷第167頁，為說明方便，字句略
    作修正）：
（一）訴外人黃金岱、黃侯榭榴為兩造父母親，黃侯榭榴於104
      年11月8日死亡，繼承人為兩造與黃金岱；黃金岱於105年
      8月16日死亡，繼承人為兩造（見原審重家繼訴字卷第107
      至123頁）。
（二）原000地號土地，原登記為黃侯榭榴所有（權利範圍全部
      ），黃侯榭榴於97年2月21日以夫妻贈與為原因，移轉權
      利範圍10分之4予黃金岱。原000地號土地於105年1月18日
      逕為分割出000-0地號土地（見原審司家調字第19頁、原
      審重家繼訴字卷第21至26頁）。
（三）系爭土地權利範圍10分之6（即黃侯榭榴所有部分），於1
      05年10月24日以遺囑繼承為原因，登記為上訴人所有；另
      權利範圍10分之4（即黃金岱所有部分），於106年1月26
      日以繼承為原因，登記為兩造公同共有（見原審重家繼訴
      字卷第89至95頁）。
四、本件經依民事訴訟法第463條準用同法第270條之1第1項第3
    款規定，整理並協議簡化爭點如下（見本院卷第167至168頁
    ）：
（一）上訴人先位請求被上訴人將系爭土地權利範圍10分之4，
      移轉登記予上訴人單獨所有，有無理由？
（二）上訴人備位請求確認系爭土地權利範圍10分之4為上訴人
      單獨所有，有無理由？
五、本院之判斷
（一）上訴人先位請求被上訴人將系爭土地權利範圍10分之4，
      移轉登記予上訴人單獨所有，有無理由？
　　⒈上訴人主張兩造父母為黃金岱、黃侯榭榴，兩造為其繼承
      人。系爭土地原為黃侯榭榴所有，黃侯榭榴於97年間將權
      利範圍10分之4移轉登記為黃金岱所有，黃金岱死亡後，
      系爭土地權利範圍10分之4以繼承為原因，登記為兩造公
      同共有等情，有土地登記謄本及異動索引表在卷可稽，且
      為兩造所不爭執，堪信此部分事實為真正。
    ⒉按當事人主張有利於己之事實者，就其事實有舉證之責任
      ，民事訴訟法第277條前段定有明文；又民事訴訟如係由
      原告主張權利者，應先由原告負舉證之責，若原告先不能
      舉證，以證實自己主張之事實為真實，則被告就其抗辯事
      實即令不能舉證，或其所舉證據尚有疵累，亦應駁回原告
      之請求。上訴人主張黃侯榭榴代筆遺囑由其繼承系爭土地
      ；黃金岱及被上訴人書立「同意書」同意由其單獨繼承系
      爭土地，黃侯榭榴之「媽媽交代事項」亦確認由上訴人單
      獨繼承系爭土地等情，固據提出「同意書」及「媽媽交代
      事項」各1件為證（見原審司家調字卷第17、25頁），然
      為被上訴人所否認，並以前詞置辯，經查：
   　 ⑴被上訴人爭執系爭同意書之真正，姑不論其形式上真正
        與否，觀其內容係記載「同意黃侯榭榴所遺留000地號
        土地之所有權全部由黃肇文一人單獨繼承」，先不論黃
        侯榭榴在世時，繼承人即相互約定黃侯榭榴財產之繼承
        ，其效力已有疑義，且系爭同意書僅記載黃侯榭榴之財
        產繼承，並未提及黃金岱之財產，或黃金岱要將何財產
        移轉予上訴人，而系爭同意書形式上簽立日期為95年10
        月4日，斯時原000地號土地全部為黃侯榭榴所有，係約
        1年半後之97年2月21日，黃侯榭榴才將原000地號土地
        應有部分10分之4以贈與為原因移轉登記為黃金岱所有
        ，黃金岱於95年10月4日簽立同意書時，尚非系爭土地
        之所有權人，亦即系爭同意書所載之000地號土地，不
        僅在形式上簽立日期時，非黃金岱之財產，將來是否會
        為黃金岱之財產，亦未可知，又無任何黃金岱如將來取
        得系爭土地權利範圍10分之4，再由上訴人繼承或移轉
        登記予上訴人之文字記載，則上訴人主張依系爭同意書
        ，請求被上訴人將繼承黃金岱遺產之系爭土地權利範圍
        10分之4移轉登記為上訴人單獨所有，自屬無據。
　　　⑵上訴人又主張被上訴人與黃金岱簽立系爭同意書，黃金
        岱已承諾系爭土地權利範圍全部由上訴人一人單獨繼承
        ，此同意書為第三人利益契約，被上訴人應將系爭土地
        權利範圍10分之4移轉給上訴人云云。惟查，民法第269
        條利益第三人契約，係以契約訂定向第三人為給付，上
        訴人主張所謂利益第三人契約之給付標的是000地號土
        地，權利範圍為10分之4，然系爭同意書形式上簽立之
        日期95年10月4日，當時原000地號土地全部為黃侯榭榴
        所有，黃金岱將來是否取得原000地號土地（權利範圍1
        0分之4）？被上訴人是否會自黃金岱繼承或如何繼承原
        000地號土地（權利範圍10分之4）？在當時全屬未知，
        當事人間如何能對尚未取得之土地，為向上訴人給付之
        約定？尤其系爭同意書之文義，只有關於黃侯榭榴所遺
        留原000地號土地之繼承，並無要約人與債務人約定向
        第三人給付之文義，故上訴人主張系爭同意書為第三人
        利益契約，被上訴人應依系爭同意書之法律關係，將系
        爭土地權利範圍10分之4移轉予上訴人，亦屬無據。
　　  ⑶上訴人另主張原000地號土地，權利範圍10分之4，為上
        訴人所有，僅係借名登記予黃金岱名下，並以準備書狀
        為終止借名登記契約之意思表示，被上訴人於借名登記
        終止後，應將登記於黃金岱名下之原000地號土地，權
        利範圍10分之4，返還上訴人云云。按當事人主張有利
        於己之事實者，就其事實有舉證之責任，為民事訴訟法
        第277條前段所有定。查原539地號土地，原登記為黃侯
        榭榴所有（權利範圍全部），黃侯榭榴於97年2月21日
        以夫妻贈與為原因，移轉權利範圍10分之4予黃金岱。
        原000地號土地於105年1月18日逕為分割出000-0地號土
        地等情，為兩造所不爭（見不爭執事項㈡），上訴人原
        非系爭土地之所有權人，其就系爭土地權利範圍10分之
        4，究於何時？如何？借名登記予黃金岱等有利於己之
        事實，並未舉證以實其說，自難信其主張為真實，準此
        ，其主張終止借名登記，請求被上訴人返還系爭土地權
        利範圍10分之4，自無可採。
　　  ⑷上訴人主張依「媽媽交待事項」，黃侯榭榴已將原000地
        號土地分歸其所有等情，固據提出原證6之「媽媽交待
        事項」為證（見原審司家調卷第25頁）。惟觀之「媽媽
        交待事項」之內容，僅第4點記載「○○（○○段000、000-
        0、000-0及其他因分割增加地號）：由肇文自有資金設
        立，盈虧由肇文自行負責。各人無異議」，有000地號
        土地之記載，然觀其前後文義，主要係在表達○○由上訴
        人自有資金設立，盈虧由上訴人自行負責，並無隻字片
        語提及○○段000地號及其分割增加地號之土地歸黃肇文
        一人所有之記載。而「○○」兩字之後括弧（○○段000、0
        00-0、000-0及其他因分割增加地號），係因該些土地
        為空地，但設置紅土網球場，由上訴人設立之○○公司經
        營該網球場，括弧顯係在補充說明○○於○○段000、000-0
        、000-0及其他因分割增加地號土地上經營之網球場盈
        虧由上訴人自負，與原000地號土地所有權歸屬並無關
        聯。故「媽媽交待事項」實難據以認定兩造及其父母親
        均合意000地號及其分割增加地號之土地分歸上訴人所
        有之結論，更無被上訴人繼承自父親黃金岱之系爭土地
        權利範圍10分之4之所有權，應移轉予上訴人之涵義。
        上訴人主張依「媽媽交待事項」請求被上訴人應將000
        地號及000-0地號土地所有權權利範圍均為公同共有10
        分之4，移轉登記予上訴人，自屬無據。
（二）上訴人備位請求確認系爭土地權利範圍10分之4為上訴人
      單獨所有，有無理由？
　　⒈上訴人主張系爭同意書確認000及000-0地號土地所有權屬
      於上訴人單獨所有，媽媽交待事項亦可證原000地號土地
      ，權利範圍10分之4，為上訴人所有。惟查，系爭同意書
      雖同意由上訴人單獨繼承原000地號土地，惟僅係關於將
      來之繼承，與確認所有權歸屬無關，更無從限制黃侯榭榴
      處分其財產，故黃侯榭榴於97年2月21日以夫妻贈與為原
      因，將原000地號土地應有部分10分之4贈與黃金岱，且已
      辦理所有權移轉登記，該權利範圍10分之4自已變更為黃
      金岱所有，自屬當然。上訴人主張系爭同意書可證黃金岱
      名下之原000地號土地應有部分10分之4為其所有，自屬無
      據。而媽媽交待事項與原000地號相關之記載，其內容則
      係「○○(○○段000、000-0、000-0及其他因分割增加地號）
      ，由肇文自有資金設立，盈虧由肇文自行負責，各人無異
      議」，亦無所有權歸屬之文字，上訴人主張媽媽交待事項
      可證原000地號土地權利範圍10分之4為其所有，亦難認為
      有理。
　　⒉按不動產物權，依法律行為而取得、設定、喪失及變更者
      ，非經登記，不生效力，民法第758條著有明文。原000地
      號土地，權利範圍10分之4，係先由黃侯榭榴贈與黃金岱
      ，黃金岱死亡後，再由黃金岱之繼承人即兩造，辦理繼承
      登記為公同共有。不管係黃侯榭榴之贈與或兩造之繼承登
      記，均係依法所為，並無無效或得撤銷之情形。兩造係因
      共同繼承黃金岱之遺產，而取得系爭土地權利範圍公同共
      有10分之4，上訴人未曾依法律行為而登記取得系爭土地
      之應有部分10分之4，其備位聲明訴請確認系爭土地（權
      利範圍10分之4）為伊所有，自屬無據。
六、綜上所論，上訴人主張依「同意書」（利益第三人契約）及
    「媽媽交代事項」之法律關係，先位請求被上訴人應將兩造
    公同共有000地號土地及同段000之0地號土地，權利範圍均
    為10分之4，移轉登記予上訴人，及備位請求確認兩造公同
    共有000地號土地及同段000之0地號土地，權利範圍均為10
    分之4，為上訴人所有，均無理由，應予駁回。從而，原審
    為上訴人敗訴之判決，核無不合，上訴意旨指摘原判決不當
    ，求予廢棄改判，為無理由，應予駁回。又上訴人就先位部
    分，追加依借名登記之法律關係為同一請求，亦無理由，應
    併予駁回。
七、兩造其餘之攻擊或防禦方法及未經援用之證據，經本院斟酌
    後，認為均不足以影響本判決之結果，自無逐一詳予論駁之
    必要，併此敘明。
八、據上論結，本件上訴及追加之訴，均無理由，依民事訴訟法
    449條第1項、第78條，判決如主文。
中　　華　　民　　國　　111 　年　　8 　　月　　31　　日
                    家事法庭  審判長法　官  藍雅清

                                    法　官  張季芬

                                    法　官  陳春長
上為正本係照原本作成。
上訴人如不服本判決，應於收受送達後20日內向本院提出上訴書
狀，其未表明上訴理由者，應於提出上訴後20日內向本院補提出
理由書狀（均須按他造當事人之人數附繕本），上訴時應提出委
任律師或具有律師資格之人之委任狀；委任有律師資格者，另應
附具律師資格證書及釋明委任人與受任人有民事訴訟法第466條
之1第1項但書或第2項（詳附註）所定關係之釋明文書影本。如
委任律師提起上訴者，應一併繳納上訴審裁判費。　　　　　　
被上訴人不得上訴。　　　
中　　華　　民　　國　　111 　年　　8 　　月　　31　　日

                                    書記官  邱斈如　　　

【附註 】
民事訴訟法第466條之1：
⑴對於第二審判決上訴，上訴人應委任律師為訴訟代理人。但上
　訴人或其法定代理人具有律師資格者，不在此限。
⑵上訴人之配偶、三親等內之血親、二親等內之姻親，或上訴人
　人為法人、中央或地方機關時，其所屬專任人員具有律師資格
　 並經法院認為適當者，亦得為第三審訴訟代理人。
民事訴訟法第466條之2第1項：
  上訴人無資力委任訴訟代理人者，得依訴訟救助之規定，聲請
  第三審法院為之選任律師為其訴訟代理人。